最高法院刑事判決　　　　　　九十四年度台上字第四八六０號
　　上　訴　人　台灣高等法院檢察署檢察官
　　被　　　告　乙○○
　　　　　　　　　　　　弄1之.
　　　　　　　　甲○○
　　上 列一 人
　　選任辯護人　黃明郎律師
上列上訴人因被告等貪污案件，不服台灣高等法院中華民國九十
四年五月十三日第二審判決（九十二年度上訴字第四二八０號，
起訴案號：台灣板橋地方法院檢察署九十年度偵字第一五五一、
三八四０號），提起上訴，本院判決如下：
    主  文
原判決撤銷，發回台灣高等法院。
    理  由
本件原判決以公訴意旨略以：被告乙○○係前台北縣三峽鎮公所
建設課課長（現為台北縣政府交通局技正），負責督導辦理轄內
各項道路工程發包及施作等工作，為依據法令從事公務之人員。
緣於民國八十七年間，賴碧霞因自農林公司購得位於台北縣三峽
鎮○○段金敏子小段一０五之十九、一二三之二、一二三、一二
四號等面積約一萬坪等七筆土地，因對外道路路況不良，為求改
善道路狀況，且希與鄰近土地承租人陳再興達成協議同意興建，
乃向時任台北縣三峽鎮公所建設課課長乙○○交涉，乙○○見有
機可趁，假稱願與該承租人陳再興溝通及繼而要求賴碧霞提供三
峽鎮插角里里長同意書，嗣賴碧霞取得插角里里長邱建和同意書
提出申請仍無下文，賴碧霞為求申請順利，乃於八十七年十月間
，再尋求乙○○之幫忙，賴碧霞同意給付新台幣（下同）三十萬
元予乙○○，約明先開立付款人為土城市農會、面額為十五萬元
、支存帳號為00000000000、票號為ＴＡ00000
00，發票日期為八十七年十月十四日之支票乙紙，於三峽鎮公
所建設課辦公室交付予乙○○收受，另十五萬元待其送件施工後
再交付。賴碧霞等待數日皆無訊息，經詢乙○○，乙○○稱：「
妳給伊支票伊如何送件」等語，賴碧霞答稱願以現金十五萬元換
取前開支票，當日，賴碧霞即至郵局提領現金八萬元連同身上七
萬元，共湊足十五萬元至三峽鎮公所建設課辦公室交付予乙○○
收受，欲換回支票，乙○○假稱未帶，要賴碧霞過幾天再來拿，
此時乙○○即要求賴碧霞請里長出具公函申請拓寬東眼路支線產
業道路及擬具水土保持計畫向臺灣省林務局新竹區管理處申請聯
外道路，嗣至八十八年八月十七日乙○○始借用楊鎮銘之三峽中
山郵局存款帳戶（郵局局號：０九九一０二之一，帳號：００一
五六五之０）提示兌領該十五萬元之票款，並指示楊鎮銘將該十
五萬元提領交付予被告甲○○。甲○○明知該筆錢係乙○○貪污
所得，而於八十八年八月二十四日，將該十五萬元存入三峽中山
郵局０七九一０二之0000000之六號郵政帳戶內予以收受
隱匿。嗣因賴碧霞不滿乙○○收受賄款又遲未幫忙處理該工程，
遂於八十八年底向三峽鎮公所政風室投訴，而乙○○為掩飾其犯
行，復透過楊鎮銘向賴碧霞表示願退還該筆十五萬元現款，由甲
○○將該筆十五萬元現款交還予楊鎮銘，而楊鎮銘於八十九年三
月初則透過吳森林將該筆十五萬元現款交還予賴碧霞。因認被告
乙○○涉犯貪污治罪條例第五條第一項第三款之對於職務上之行
為，收受賄賂之罪嫌。被告甲○○涉犯同條例第十五條之明知因
犯貪污治罪條例第四條至第六條之罪所得之財物，故為隱匿寄藏
之罪嫌云云。經審理結果，認為被告等犯罪不能證明，因而維持
第一審諭知被告等均無罪之判決，駁回檢察官在第二審之上訴，
固非無見。
惟查：(一)、依賴碧霞於偵查中所供：「（你遇上這問題，何時去
找乙○○？）八十七年在我開支票前約八、九月我請他幫忙爭取
預算，將我土地的聯外道路拓寬，他說現有八千多萬的預算案在
排隊，我的案件要排在後面，我向他說我可以籌一些經費先做可
否？他說可以，但是需要陳再興同意，他就可以幫我送案件，我
跟他說陳再興要向我要一百五十萬元，我說我買土地花了二千多
萬之負債，如果可以的話花了二、三十萬元予陳再興和解，再多
我也沒辦法，他說把這筆錢交給他，我看他似乎不是很有誠意，
我就開了十五萬元的支票給他……」等語（見九十年度偵字第一
五五一號卷第一八六頁反面、一八七頁），其所述他說把這筆錢
交給他之「他」，究係指乙○○要求賴碧霞把這筆錢交給乙○○
本人，抑或乙○○欲代轉交陳再興？又賴碧霞交付十五萬元支票
給乙○○之目的，究係要求乙○○幫其送件爭取預算之代價，抑
係要乙○○轉交陳再興祈與和解同意道路拓寬之對價，語意不明
，原審未傳喚賴碧霞詳加究明，即逕認係賴碧霞要求乙○○交付
予陳再興祈與和解之依據，尚嫌速斷，自非適法。(二)、乙○○收
受十五萬元支票，倘係認為賴碧霞欲其交付予陳再興作為和解同
意道路拓寬之代價，則乙○○與賴碧霞非親非故，其代為交付之
原因何在？且和解不成，理應直接將支票退還賴碧霞，何以竟借
用案外人楊鎮銘之存款帳戶予以提示兌現，並指示將款交付甲○
○，於情似有不合，原審就此未深入調查說明，亦有調查未盡及
理由不備之違誤。(三)、原判決雖以楊鎮銘將兌現之十五萬元交予
甲○○時，並未告知係乙○○要求轉交，及甲○○收受時亦未加
以詢問等情，而認定係甲○○誤會為案外人呂坤廷償還之債款。
然該十五萬元現金，就一般公務員而言並非些微小錢，甲○○收
受時，竟未詢問來由，於情於理均有可疑，且楊鎮銘與呂坤廷之
關係如何，是否足以使甲○○誤會楊鎮銘係代呂坤廷轉交此債款
？原審未詳加說明，自屬可議。(四)、原判決謂甲○○事後知悉該
十五萬元係賴碧霞為與陳再興和解而交付，遂立即標取會金，將
十五萬元返還楊鎮銘等情，但對於其誤收之十五萬元去處如何？
又甲○○係在賴碧霞檢舉乙○○貪污之前，已將該款退還楊鎮銘
，並由楊鎮銘多次聯絡賴碧霞取回等情，如果屬實，賴碧霞何以
仍向三峽鎮公所政風單位檢舉，為發見真實，殊有詳加調查說明
之必要，原審未予調查說明，猶有可議。檢察官上訴意旨指摘原
判決不當，非全無理由，應認有撤銷發回更審之原因。
據上論結，應依刑事訴訟法第三百九十七條、第四百零一條，判
決如主文。
中　　華　　民　　國　九十四　年　　九　　月　　八　　日
                      最高法院刑事第六庭
                          審判長法官  莊　登　照
                                法官  洪　明　輝
                                法官  黃　一　鑫
                                法官  魏　新　和
                                法官  林　秀　夫
      本件正本證明與原本無異
                                      書  記  官
中　　華　　民　　國　九十四　年　　九　　月　十二　　日
                                                  Ｒ
